【裁判字號】    97,簡上,47
【裁判日期】    980708
【裁判案由】    排除侵害
【裁判全文】
臺灣苗栗地方法院民事判決              97年度簡上字第47號
上  訴  人  甲○○
訴訟代理人  陳淑芬律師
被上 訴 人  乙○○
上列當事人間請求排除侵害事件，上訴人對於民國97年9 月16日
本院苗栗簡易庭97年度苗簡字第384 號第一審判決提起上訴，本
院於民國98年6 月24日言詞辯論終結，判決如下：
    主  文
上訴人之上訴及假執行之聲請均駁回。
第二審訴訟費用新臺幣壹仟伍佰元由上訴人負擔。
    事實及理由
一、上訴人起訴主張：
  (一)苗栗縣公館鄉○○段180-8 地號土地（下稱180-8 地號土地
    ）為被上訴人所有，依鈞院92年度簡上字第77號確定判決所
    認定，上訴人就180-8 地號土地上如該判決附圖所示之Ｃ部
    分土地有使用權，詎被上訴人一再阻止上訴人使用該Ｃ部分
    土地設置化糞池、排水溝，為此依上訴人繼受自賴琳西（上
    訴人之父）與賴招妹（被上訴人配偶陳增賜之母）於民國67
    年4 月15日訂立之水田買賣契約及默示分管契約上之權利、
    民法第962 條、民法第184 條第1 項前段之規定，提起本件
    訴訟。
  (二)對被上訴人抗辯所為之陳述：
    鈞院92年度簡上字第77號確定判決認定：「系爭建物所有權
    人即上訴人，繼受其被繼承人賴琳西對180-6 、180-8 地號
    土地之買賣契約及默示分管契約上之權利，系爭建物坐落於
    180-6 、180-8 地號土地上如附圖所示編號Ｂ、Ｃ、Ｄ部分
    ，乃賴漢恩與賴招妹分別出賣及同意賴琳西使用之部分，其
    他共有人復默示同意賴琳西之分管，上訴人主張就此有合法
    占有之權源，應屬有據，被上訴人雖基於無償贈與之原因而
    取得系爭2 筆土地所有權移轉，惟對於其婆婆賴招妹與賴琳
    西間土地買賣契約、及其夫婿陳增賜與賴琳西間土地默示分
    管契約情形，皆明知或可得而知，並非善意第三人，自負有
    容忍上訴人繼續占用土地之義務，被上訴人依據民法第767
    條、第821 條物上請求權規定，訴請上訴人就附圖所示編號
    Ｂ、Ｃ、Ｄ部分拆屋還地，顯無理由，應予駁回」，被上訴
    人即應受拘束，不可再行爭執，否則違背民事訴訟法第400
    條第1 項規定與訴訟經濟、誠實信用等原則。
二、被上訴人之抗辯：
  (一)鈞院92年度簡上字第77號確定判決並未說明Ｃ部分土地得增
    加新建物。
  (二)水田買賣法律關係縱屬存在，依契約關係之相對性，其僅能
    拘束賴昭妹之繼承人陳增賜，而無從拘束被上訴人，被上訴
    人並無履行水田買賣契約之義務。
  (三)上訴人未曾為180-8 地號土地之共有人，無從基於分管契約
    正當使用Ｃ部分土地。登記有絕對公信力，被上訴人是不知
    情的善意第三者，也是180-8 地號土地之所有權人，並無容
    忍上訴人使用之義務。
三、本件原審對於上訴人之請求，判決上訴人敗訴，上訴人不服
    ，提起上訴，並聲明：(一)原判決廢棄。(二)就鈞院92年度簡上
    字第77號判決附圖所示Ｃ部分面積90平方公尺土地，被上訴
    人不得有為一切妨害、阻止上訴人及上訴人繼受人使用通行
    ，建造設置化糞池、排水溝，停放汽、機車、放置物品等一
    切行為。(三)願供擔保，請准宣告假執行。被上訴人則聲明：
    上訴駁回。
四、兩造不爭執之事實：
  (一)180-8 地號土地為被上訴人所有。
  (二)被上訴人前依民法第767 條規定，訴請上訴人拆除180-8 地
    號土地上如本院92年度簡上字第77號判決附圖所示Ｃ部分土
    地之地上物，將土地返還被上訴人，嗣經本院92年度簡上字
    第77號確定判決駁回其請求。
五、經本院協同兩造整理並協議簡化本件之爭點為：上訴人可否
    依繼受自賴琳西與賴招妹間於67年4 月15日訂立之水田買賣
    契約及默示分管契約上之權利、民法第962 條、民法第184
    條第1 項前段之規定，向被上訴人為上訴聲明(二)之主張？茲
    析述如下：
  (一)按除別有規定外，確定之終局判決就經裁判之訴訟標的，有
    既判力，民事訴訟法第400 條第1 項定有明文。於本院92年
    度簡上字第77號確定判決中，被上訴人係依民法第767 條規
    定，訴請上訴人拆除180-8 地號土地上如該判決附圖所示Ｃ
    部分土地之地上物，將土地返還被上訴人，而經該判決駁回
    其請求，是於前開事件中之訴訟標的係民法第767 條之所有
    權人物上請求權，而與本件被上訴人據以向上訴人為上訴聲
    明(二)之主張之請求權基礎迥然不同，故不論本院就本件之認
    定為何，並無可能有違背本院92年度簡上字第77號確定判決
    既判力之情形，合先敘明。
  (二)次按債權契約為特定人間之權利義務關係，僅債權人得向債
    務人請求給付，不得以之對抗契約以外之第三人，此為債之
    相對性原則（最高法院96年度台上字第1809號判決參照），
    民法第199 條第1 項規定：「債權人基於債之關係，得向債
    務人請求給付」，即屬債之相對性原則之具體明文，而最高
    法院亦屢次接櫫此一債法基本原則：「使用借貸原屬貸與人
    與使用人間特定之債之關係，除第三人同意外，第三人並不
    受其拘束」（最高法院93年度台上字第1948號判決參照），
    「使用借貸，非如租賃之有民法第425 條之規定，縱令上訴
    人之前手將房屋及空地，概括允許被上訴人等使用，被上訴
    人等要不得以上訴人之前手，與其訂有使用借貸契約，主張
    對現在之房地所有人即上訴人有使用該房地之權利」（最高
    法院59年度台上字第2490號判例參照），是以除法律有特別
    明文規定，如民法第425 條、第425 條之1 、第426 條、第
    426 條之1 ，或基於維持多數人間法律秩序之安定性考量，
    而認「共有人於與其他共有人訂立共有物分割或分管之特約
    後，縱將其應有部分讓與第三人，其分割或分管契約，對於
    明知或可得而知之受讓人仍繼續存在」（最高法院48年台上
    字第1065號判例、大法官會議釋字第349 號解釋參照）外，
    此一原則自當遵守。在本件，縱依上訴人所述，認定本院92
    年度簡上字第77號判決附圖所示之Ｃ部分土地，係在賴琳西
    與賴招妹於67年4 月15日訂立之水田買賣契約之標的範圍內
    ，該水田買賣契約並為上訴人（賴琳西之子）、陳增賜（賴
    招妹之子，被上訴人之配偶）所繼受，而陳增賜與被上訴人
    雖為夫妻，惟在法律上乃獨立之權利主體，且被上訴人顯然
    不同意承受該水田買賣契約之權利義務，上訴人又如何能依
    該水田買賣契約對被上訴人有所主張？上訴人或謂陳增賜於
    84年間將180-8 地號土地贈與被上訴人，然此並非上揭所述
    債之相對性原則之例外情況之一，自無從認定該水田買賣契
    約對於被上訴人仍繼續存在，是上訴人依該水田買賣契約對
    被上訴人為上訴聲明(二)之主張，即非有據。
  (三)又按分管契約係共有人就共有物管理方法所成立之協定，依
    民法第820 條第1 項規定，應由共有人全體共同協定訂定之
    （最高法院89年度台上字第585 號判決參照），是分管契約
    須共有人間對共有物之管理方法有所協議始會成立。然在本
    件，本院92年度簡上字第77號判決附圖所示之Ｃ部分土地係
    180-8 地號土地之一部份，而180-8 地號土地現為被上訴人
    單獨所有，有土地登記謄本在卷可稽（見原審卷第9 、10頁
    ），又180-8 地號土地自59年間賴招妹單獨取得所有權後，
    雖先後移轉予陳增賜、賴徐秋蘭、被上訴人等人，惟未曾為
    共有之狀態，180-8 地號土地於59年之後既未曾為共有物，
    賴琳西亦未曾為180-8 地號土地之共有人，賴琳西與被上訴
    人或其前手間顯無從就180-8 地號土地成立（默示）分管契
    約，從而上訴人所謂依繼受自賴琳西之默示分管契約上之權
    利，而對被上訴人為上訴聲明(二)之主張，並無理由。
  (四)另按占有人，其占有被侵奪者，得請求返還其占有物；占有
    被妨害者，得請求除去其妨害；占有有被妨害之虞者，得請
    求防止其妨害，民法第962 條規定明確，而在解釋上，應認
    為該條所謂之「占有人」，限於有占有權源之「有權占有人
    」，方符法律不保護惡意之原則，否則無權占有人依該條規
    定竟可向占有物權利人有所主張，誠非事理之平。而於本件
    ，依前段(二)可知，基於債之相對性原則，上訴人無從依該水
    田買賣契約對被上訴人主張占有權源，是上訴人對被上訴人
    而言，尚非有權占有人，依上說明，上訴人自不能依民法第
    962 條占有人物上請求權之規定對180-8 地號土地之所有權
    人即被上訴人有所主張，故上訴人就此所述，顯乏所據。
  (五)再按因故意或過失，不法侵害他人之權利者，負損害賠償責
    任，民法第184 條第1 項前段著有規定。本件上訴人主張被
    上訴人侵害上訴人就本院92年度簡上字第77號判決附圖所示
    之Ｃ部分土地占有權，然上訴人既不能對被上訴人主張該部
    分土地為有權占有，該部分土地之占有即非侵權行為法所應
    保障之客體，是上訴人於此主張，亦無可採。
  (六)末按法院於確定判決理由中，對訴訟標的以外當事人所主張
    或抗辯之重要爭點，本於兩造辯論之結果所為之判斷結果，
    除有顯然違背法令，或當事人提出新訴訟資料足以推翻原判
    斷之情形外，於同一當事人間，就與該重要爭點有關之他訴
    訟，不得再為相反之主張，法院亦不得作相異之判斷，此源
    於訴訟上之誠信原則及當事人公平之訴訟法理，避免紛爭反
    覆發生，以達「一次解決紛爭」所生之一種判決效力（拘束
    力），即所謂「爭點效」，亦當為程序法所容許（最高法院
    96年台上字第1782號判決參照）。於本院92年度簡上字第77
    號確定判決中，該事件之訴訟標的係民法第767 條之所有權
    人物上請求權，業如前述，惟上訴人就該判決附圖所示之Ｃ
    部分土地是否為有權占有，乃兩造爭執之重要爭點，針對此
    點，該判決認定「上訴人繼受其被繼承人賴琳西對180-6 、
    180-8 地號土地之買賣契約及默示分管契約上之權利…上訴
    人主張就此有合法占有之權源，應屬有據…」（見二審卷第
    117 頁背面），本院固不應再為相異之判斷，然該判決所謂
    上訴人繼受賴琳西與賴招妹間於67年4 月15日訂立之水田買
    賣契約之權利，而可對被上訴人主張該判決附圖所示之Ｃ部
    分土地合法占有之權源，顯然違背民法第199 條第1 項規定
    所揭示之債之相對性原則，詳如前段(二)所述，另該判決所謂
    上訴人繼受賴琳西默示分管契約上之權利，亦與民法第820
    條第1 項規定之須為共有人間，始可能就共有物之管理成立
    （默示）分管契約有違，詳如前段(三)所述，故依上說明，本
    院就本件可不受上揭判決見解之拘束，併此敘明。
六、從而，上訴人主張依繼受自賴琳西與賴招妹間於67年4 月15
    日訂立之水田買賣契約及默示分管契約上之權利、民法第96
    2 條、民法第184 條第1 項前段之規定，訴請本院判命就本
    院92年度簡上字第77號判決附圖所示Ｃ部分面積90平方公尺
    土地，被上訴人不得有為一切妨害、阻止上訴人及上訴人繼
    受人使用通行，建造設置化糞池、排水溝，停放汽、機車、
    放置物品等一切行為，為無理由，原審為上訴人敗訴之判決
    ，核無不合，上訴論旨，猶執前詞，指摘原判決不當，求予
    廢棄改判，洵非有據，應予駁回。另本件乃簡易訴訟程序之
    上訴審，一經裁判該事件即告確定，故無聲請假執行之必要
    及實益，上訴人有關假執行宣告之聲請，顯有誤會，應併予
    駁回。
七、本件事證已臻明確，兩造其餘攻防方法及所提證據，業經審
    酌，核與本件判決結果無影響，爰不逐一論述，併此敘明。
八、據上論結，本件上訴為無理由，依民事訴訟法第436 條之1
    第3 項、第449 條第1 項、第78條，判決如主文。
中    華    民    國    98    年     7    月     8    日
                  民事庭審判長法  官  詹 駿 鴻
                              法  官  黃 怡 玲
                              法  官  張 文 毓
以上正本證明與原本無異。
本判決不得上訴。
                              書記官  張 宏 賓
中    華    民    國    98    年    7     月    8     日


司法院資訊處製作；財團法人民間司法改革基金會備份。
